最高法院刑事裁定　　　　　　　　　　110年度台抗字第997號
抗　告　人　臺灣高等檢察署檢察官陳佳秀
受 判決 人　諸慶恩

上列抗告人因受判決人偽造文書案件，不服臺灣高等法院中華民
國110年5月11日駁回聲請再審之裁定（110年度聲再字第123號）
，提起抗告，本院裁定如下：
    主  文
抗告駁回。
    理  由
一、本件抗告人臺灣高等檢察署檢察官對於原審法院90年度上訴
    字第489 號判決（下稱原第二審判決），以有刑事訴訟法第
    420條第2項、第1項第6款所規定之新事實、新證據，及同法
    第421 條規定之重要證據漏未審酌之情事，為受判決人諸慶
    恩之利益，聲請再審。其聲請意旨略以：
  ㈠受判決人前遭臺灣臺北地方檢察署檢察官於民國89年6 月29
    日以89年度偵字第8676號起訴書提起公訴，認受判決人涉犯
    刑法第216條、第215條之行使業務上登載不實文書及商業會
    計法第71條第1 款等罪嫌，經臺灣臺北地方法院於89年11月
    28日以89年度訴字第1072號判決（下稱原第一審判決）諭知
    受判決人無罪，檢察官提起第二審上訴，於91年4 月17日經
    原第二審判決撤銷第一審關於受判決人部分之判決，認受判
    決人行使業務上登載不實文書罪成立，量處有期徒刑4 月（
    得易科罰金）、緩刑3 年，就被訴違反商業會計法部分則罪
    嫌不足，不另為無罪之諭知。檢察官不服，於91年5月7日以
    臺灣高等檢察署91年度請上字第119 號上訴書（下稱原第三
    審上訴書），提起第三審上訴，受判決人亦對其有罪部分提
    起上訴。嗣受判決人於本院受理案件期間之92年5 月24日死
    亡，經本院於92年8 月14日以92年度台上字第4411號判決（
    下稱原第三審判決）撤銷原第二審判決關於受判決人部分，
    改諭知不受理判決，併駁回受判決人之上訴等情，有上開起
    訴書、上訴書及歷審刑事判決書可查。
  ㈡原第二審判決論以受判決人行使業務上登載不實文書罪，係
    最重本刑3年以下有期徒刑之罪，依106年11月16日修正公布
    前刑事訴訟法第376 條規定不得上訴，而檢察官因受判決人
    之請求，係為受判決人之利益提起原第三審上訴，其上訴範
    圍僅針對原第二審判決有罪部分，係不得上訴於第三審之案
    件，其上訴即屬不合法，而受判決人本不得上訴，故原第二
    審判決已因無合法之上訴，而於檢察官上訴期間屆滿時即告
    確定。檢察官及受判決人之原第三審上訴均不合法，自不生
    移審效力，受判決人雖於上訴第三審期間即92年5 月24日死
    亡，本院亦不得將原第二審判決關於受判決人部分予以撤銷
    ，改諭知不受理判決。從而，原第三審判決改判不受理判決
    ，即於法有違，因此抗告人主張原第二審判決關於受判決人
    有罪部分已確定，並提出諸項證據（詳如聲請狀），認具有
    刑事訴訟法第420條第2項、第1項第6款所規定之新事實、新
    證據及第421 條規定之重要證據漏未審酌之情事，聲請裁定
    就原第二審判決有罪部分開始再審，並為受判決人無罪之判
    決。
二、原裁定略以：
  ㈠受判決人因偽造文書等罪案件，經原第一審判決諭知受判決
    人無罪，檢察官不服，提起第二審上訴，由原第二審判決撤
    銷改判論處受判決人行使業務上登載不實文書罪刑，並宣告
    緩刑，另就受判決人被訴涉犯商業會計法第71條第1 款罪嫌
    部分，因此部分犯罪不能證明，且公訴意旨認此部分與前開
    論罪科刑部分，有裁判上一罪關係，爰不另為無罪諭知。檢
    察官於91年5月7日以原第三審上訴書及受判決人均提起第三
    審上訴，本院受理期間，受判決人於92年5 月24日因病死亡
    ，本院乃於92年8 月14日以原第三審判決諭知「原判決關於
    諸慶恩部分撤銷（第1項）。本件不受理（第2項）。諸慶恩
    之上訴駁回（第3 項）。」等旨。可知原第二審判決中，關
    於受判決人（包含有罪、不另為無罪諭知）部分，業經原第
    三審判決撤銷而失其效力。抗告人對已被本院撤銷之原第二
    審判決關於受判決人有罪部分，檢具證據聲請再審，謀對原
    第二審所認定受判決人有罪事實為救濟，容有誤會。
  ㈡原第三審上訴書所載就原第二審判決關於受判決人部分所為
    上訴之訴訟行為，檢察官關於受判決人有罪部分之法條適用
    已爭執應論以商業會計法第71條第1 款之罪名，此罪名原即
    為起訴書上所明載，因此，檢察官針對受判決人有罪部分之
    法條適用予以爭執，乃屬合法之第三審上訴。且檢察官為原
    第三審上訴時，並未聲明僅對有罪部分上訴，是其上訴範圍
    ，及於原第二審判決關於受判決人之有罪及不另為無罪諭知
    之判決全部。是以，原第三審判決就受判決人全部之被訴事
    實，因受判決人死亡，撤銷原第二審判決中關於受判決人之
    部分，改諭知不受理判決，洵屬適當之判決。本件抗告人聲
    請意旨主張檢察官上訴原第三審之範圍，僅限於原第二審判
    決關於受判決人有罪之行使業務上登載不實文書罪刑，故其
    上訴為不合法，不發生移審之效力，原第二審判決於上訴期
    間屆滿之日即發生確定力，因此原第三審判決對受判決人所
    為之不受理判決違法，亦不發生裁判拘束力等旨，均非可採
    。
  ㈢受判決人被訴行使業務上登載不實文書及商業會計法第71條
    第1 款等罪嫌，雖經原第二審判決，認受判決人關於行使業
    務上登載不實文書罪名成立，論處罪刑並為緩刑之宣告，然
    該項判決，業經原第三審判決撤銷而失效，自非刑事訴訟法
    第420條第1項所謂「有罪」之確定判決，抗告人執為受判決
    人應受無罪判決，聲請再審等語，核與刑事訴訟法第420 條
    、第421 條規定之聲請再審之要件均不合，抗告人之聲請為
    不合法，應予駁回。
三、經查：
  ㈠刑事再審制度，乃判決確定後，為匡正其認定事實錯誤而設
    ，屬非常救濟手段。而為受判決人之利益聲請再審者，應以
    有罪判決為聲請再審之客體（即對象），且以該有罪判決為
    有實體確定力為限，此觀刑事訴訟法第420條第1項、第 421
    條之規定自明。又是否得作為聲請再審之客體，乃首應調查
    、審認之事項，必也再審聲請人聲請再審之判決，係得作為
    聲請再審之客體，受理之法院方得進而為其他程序及實體上
    審查。卷查，本件受判決人前經檢察官以涉犯刑法第216 條
    、第215 條之行使業務上登載不實文書及商業會計法第71條
    第1 款等罪嫌，提起公訴，經原第一審判決諭知無罪。檢察
    官不服，提起上訴，由原第二審判決撤銷改判論處受判決人
    行使業務上登載不實文書罪刑，並為緩刑宣告，受判決人被
    訴商業會計法第71條第1 款罪嫌部分，則不另為無罪之諭知
    。檢察官不服，提起第三審上訴，受判決人亦對其有罪部分
    提起第三審上訴，嗣受判決人於本院受理案件期間之92年 5
    月24日死亡，經原第三審判決於92年8 月14日撤銷原第二審
    判決關於受判決人部分，改諭知不受理判決，併駁回受判決
    人之上訴。而原第三審判決屬終審判決，於評決同日對外公
    告主文，不待判決書之送達，即告確定，雖受判決人已死亡
    ，無從送達，仍無礙於判決之確定。是以，原第二審判決關
    於受判決人部分，既經原第三審判決撤銷而不存在，其就受
    判決人所為之罪刑宣告亦當然失其效力，即非確定之有罪判
    決，自不得以該已被撤銷而不存在之判決作為聲請再審之客
    體，抗告人仍以之為對象聲請再審，顯與前揭聲請再審之要
    件不符。至於原第三審判決縱有如聲請意旨所指，有將上訴
    不合法誤為撤銷改判諭知不受理之違背法令情事，既具有確
    定判決之形式，依司法院釋字第135號、第271號解釋意旨，
    既未循非常上訴程序救濟，回復原第二審判決有罪部分確定
    之狀態，自無從對形式上已不存在之有罪部分聲請再審。惟
    原第三審判決是否符合提起非常上訴之要件，要屬另一問題
    。否則無異檢察官自行否定其原第三審上訴之合法性，即可
    排斥原第三審判決，逕認受判決人已獲實體有罪判決，不惟
    對受判決人未必有利，亦有兩審判決併存之矛盾。抗告人未
    待依上開程序辦理，逕自主張檢察官不服原第二審判決，僅
    針對受判決人有罪部分提起第三審上訴，其上訴不合法，不
    生移審效力，且原第三審判決因受判決人死亡，訴訟主體已
    不存在，無從送達而未確定，原第二審判決關於受判決人有
    罪部分已確定，並據以聲請再審，諒有誤解。
  ㈡刑事訴訟法第405 條規定：「不得上訴於第三審法院之案件
    ，其第二審法院所為裁定，不得抗告。」是以對第二審法院
    所為裁定得否抗告，端視該案件是否為得上訴於第三審法院
    而定。再審係對確定判決聲明不服之方法，本質上為原訴訟
    程序之再開或續行，並非另一新訴訟關係，應以原確定判決
    在通常訴訟程序進行中是否為得上訴於第三審法院之案件，
    為審斷其是否得抗告之基礎。如訴訟繫屬在舊法時期，而依
    舊法為不得上訴於第三審法院之案件，其確定亦在舊法時期
    ，雖該案件依新法可上訴於第三審法院，但新法對於舊法時
    期確定之案件，苟無如修正刑事訴訟法施行法第5 條之規定
    ，則在舊法時期確定，且依舊法不得上訴於第三審法院之案
    件，在新法時期始向第二審法院聲請再審，對於第二審法院
    之裁定，自不得抗告於第三審法院。本件即使依抗告人聲請
    意旨主張原第二審判決關於受判決人有罪部分已確定，得據
    以對之聲請再審等旨，然該有罪部分係經論處刑法第216 條
    、第215 條行使業務上登載不實文書罪刑，依原第二審判決
    時有效施行之刑事訴訟法第376條第1款規定，屬不得上訴於
    第三審法院之案件。雖抗告人為再審之聲請時，刑事訴訟法
    第376條已於106 年11月16日修正公布，增列第1項但書：「
    第一審法院所為無罪……之判決，經第二審法院撤銷並諭知
    有罪之判決者，被告或得為被告利益上訴之人得提起上訴」
    ，惟依抗告人主張之原第二審判決確定既係在舊法時期，依
    舊法之規定為不得上訴於第三審法院之案件，揆之前開說明
    ，原審法院既就抗告人聲請再審予以裁定，即屬不得抗告，
    且不因原裁定正本教示欄誤載為「得抗告」而受影響。是抗
    告人猶提起抗告，自非適法，應予駁回。
據上論結，應依刑事訴訟法第411條前段，裁定如主文。
中    華    民    國   111    年    3     月    30    日
                  刑事第六庭審判長法  官  許  錦  印  
                                  法  官  朱  瑞  娟  
                                  法  官  劉  興  浪  
                                  法  官  高  玉  舜  
                                  法  官  何  信  慶  
本件正本證明與原本無異
                                  書記官
中    華    民    國   111    年    4     月    6     日